臺灣高等法院臺南分院刑事判決　　　　　　九十一年度上易字第七六五號　　　Ｇ
　　　上　訴　人
　　　即　被　告　戊　○　○
　　　共　　　同
　　　選任辯護人　蘇　新　竹　律師
　　　上　訴　人
　　　即　被　告　社團法人國際獅子會中華民國總會台灣省丙○○○○
　　　代　表　人　乙　○　○
右上訴人因違反著作權法案件，不服臺灣臺南地方法院九十一年度易字第三二六號中
華民國九十一年五月二十日第一審判決（起訴案號：臺灣臺南地方法院檢察署九十年
度偵字第一三六二八號），提起上訴，本院判決如左：
      主      文
上訴駁回。
      事      實
一、乙○○係社團法人國際獅子會中華民國總會台灣省丙○○○○（下稱獅子會丙○○○○）代表人，己○○則為該聯合會二０００─二００一年度年會籌備委員會
    主席，戊○○則為贈品業者。緣於民國（下同）九十年三月間，己○○為籌備該
    會於九十年四月八日將召開之二０００─二００一年度年會，並同步發行「保育
    特刊」之刊物，遂委託友人戊○○負責構思及設計該特刊之內容，並負責該特刊
    之編輯及製作工作。詎戊○○明知該特刊上所使用之「黑面琵鷺」等鳥類圖片，
    係庚○○、丁○○及甲○○（甲○○部分已逾告訴期間，詳後述）所分別享有如
    後附表所示著作權之攝影著作，竟於未經庚○○及丁○○二人之同意或授權下，
    與己○○共同基於侵害他人著作權之犯意聯絡，由戊○○將事先選定欲刊登在「
    保育特刊」內之侵害他人攝影著作權之相片攜至己○○處，並由己○○決定採用
    後，旋由戊○○將分屬於庚○○及丁○○二人之攝影著作，於九十年三月二十日
    ，在台南市○○○路「九文印刷廠」內，交予不知情之「九文印刷廠」負責人定
    版付梓，而擅自以重製或逕予重行剪接之方式，將上開侵害他人攝影著作權之相
    片刊登在上開「保育特刊」上（著作人及被侵害之攝影著作與保育特刊之頁次比
    對，詳如附表所載之對照表），以此方法侵害庚○○及丁○○之攝影著作財產權
    。
二、案經鍾榮輝及丁○○訴請台灣台南地方法院檢察署檢察官偵查起訴。
      理      由
一、被告己○○、戊○○及獅子會丙○○○○之代表人經合法通知未到，被告己○○
    、戊○○二人於原審固均供承未得告訴人之同意或授權下，使用上開相片在「保
    育特刊」之刊物上，惟均矢口否認有違反著作權法之犯行，戊○○辯稱：「我並
    不是印刷業者，我是從事贈品業，我已離開獅子會。因為己○○是籌備委員會主
    席，己○○與我談到該特刊時，我有提供意見在特刊內加一些東西，才提議用黑
    面琵鷺，並做保育宣導，讓所有獅友都有保育之觀念。剛好我的朋友有黑面琵鷺
    的刊物，我才從那裡在摘錄下來，那三本刊物是我提供的沒錯」云云；己○○辯
    稱：「我有同意戊○○的提議，初稿我也有看到，我也同意如此做，是為了要宣
    導保育觀念，並無犯罪之故意」云云。
二、經查：
（一）右揭事實業據告訴代理人於偵查中及告訴人鍾榮輝、丁○○及原審審理中指訴
      綦詳，並有被告獅子會丙○○○○二０００─二００一年度年會保育特刊一冊
      扣案可資佐證，而該保育特刊內所轉載之鳥類相片經過比對，確係告訴人鍾榮
      輝及丁○○所享有之攝影著作權，此不僅為被告己○○、戊○○等二人所不否
      認，且有台南市野鳥協會於九十年十二月二十日所出具之證明書一紙、台灣省
      特有生物研究保育中心印製，庚○○所著之「曾文溪口、生物世界探索」一冊
      及台灣省政府農林廳補助印製、台南市野鳥協會編印，丁○○所著之「曾文溪
      口鳥類資源」一冊附卷足憑。
（二）被告己○○、戊○○等二人前雖辯稱無侵害他人著作權之犯意，惟保護著作權
      之觀念，業經政府多年宣導，且為被告己○○、戊○○等二人所知悉，業經其
      二人於原審供明在卷，是其二人於取得欲刊登在「保育特刊」上之鳥類圖片時
      ，本應有此認知該等相片既非其本人所自行拍攝，且係來自他處，即為他人所
      享有之攝影著作權，至少應踐行查詢確定之程序，以避免侵害他人之權利。惟
      被告己○○於偵訊時供稱：「（對於告訴代理人所提之資料，你們所刊登的相
      片原為告訴人所享有之著作權，有何意見？）我或許有侵害人家的著作權，但
      我是無心，希望對方能原諒．．．」等語；另被告戊○○於偵訊時亦供稱：「
      （當時有無問編輯人員有無侵害到人家著作權？）我疏忽。」等語，足徵被告
      己○○、戊○○等二人就決定採用上開侵害告訴人之享有攝影著作權之相片於
      所發行之「保育特刊」時，已有侵害他人著作權可能之認識甚明。再者，苟若
      一般人於重製有可能侵害他人著作權之物時，均不自行加以查詢確認，事後始
      以無犯罪故意為由，辯稱伊不知情，則著作權法中欲保護著作權人之相關規範
      ，豈非形同具文，自非著作權立法本意。況被告己○○主導前揭特刊編輯製作
      ，對於採用何人攝影著作，具有決定之權，對於非戊○○本人之創意，本應益
      加慎重選材，要非單純之未注意而已，辯護人以被告己○○係涉過失，尚非可
      採。
（三）被告己○○、戊○○二人復以渠等之保育特刊亦為宣導保育觀念，與告訴人之
      理念相合，且該保育特刊乃送給獅子會會員，並無營利行為，渠等轉載告訴人
      之部分攝影作品，應屬著作權法中所容許之合理使用云云。惟按著作權法於第
      四十四條至第六十三條乃有關合理使用他人著作之列舉規定，第六十五條第二
      項則為前揭條文或其他合理使用情形之判斷標準，被告等出版「保育特刊」非
      為營利目的，乃獅子會年會之刊物，並於封面及內頁中有多幀「黑面琵鷺」等
      鳥類圖片及文字說明，確有傳達保育觀念之效，然渠等所為並不符合著作權法
      第五十二條之「報導、評論、教學、研究或其他正當目的之必要，在合理範圍
      內，得引用已公開發表之著作」之規定，蓋該條文之所謂其他正當目的者，應
      係指類似「報導、評論、教學、研究」者而言，而本案之「保育特刊」實際上
      乃獅子會之會員介紹及會務概況報告，僅於每頁上方約占全頁八分之一篇幅處
      刊登鳥類照片及文字說明，該本刊物雖於封面上記載「保育特刊」，然實質上
      仍屬會員、會務介紹資料，並不該當於前開著作權法第五十二條之規定，被告
      主張為合理使用云云，並非可採。
（四）綜上所述，本件被告對於上開二種著作既無重製權，又未另經合法授權，竟仍
      私自重製、翻印使用於上開「保育特刊」上，自屬以重製方法侵害他人之著作
      權，其以保育理念出發，僅為其重製行為之動機，既未獲授權，仍屬該當於擅
      自重製之範疇，且亦不得以不知著作權法之刑責規定而解免其刑責。本件事證
      明確，被告犯行足以認定，應依法論科。
三、核被告戊○○、己○○二人所為，均係犯著作權法第九十一條第一項擅自以重製
    之方法侵害他人之著作財產權罪。被告二人就上開犯行間，有犯意聯絡及行為分
    擔，均應論以共同正犯。另被告己○○係社團法人國際獅子會中華民國總會台灣
    省丙○○○○其年會籌備委員會主席，為其所自認，其因執行職務犯前開條項之
    罪，該法人應論以同法第一百零一條第一項之罪。被告戊○○、己○○於同一時
    地，一行為而侵害二告訴人之著作權，觸犯相同罪名之罪，為想像競合犯，應依
    刑法第五十五條之規定從一重處斷。原審以被告等罪證明確，因予適用著作權法
    第九十一條第一項、第一百零一條第一項、刑法第十一條前段、第二十八條、第
    五十五條之規定，並審酌被告犯罪之動機、目的、手段、對告訴人所生損害、其
    品行智識程度、犯罪後態度等一切情狀，分別量處被告戊○○、己○○各有期徒
    刑五月，被告獅子會丙○○○○科罰金五萬元，並就被告戊○○、己○○部分諭
    知易科罰金之折算標準，另被告戊○○、己○○前未曾受有期徒刑以上刑之宣告
    ，有台灣台南地方法院檢察署刑案資料查註紀錄表及台灣高等法院被告全國前案
    記錄表各一份在卷可憑，其二人經此教訓後，應知所警惕，信無再犯之虞，且被
    告等事後已在國際獅子會三００－Ｄ一區十月之「獅吼」雜誌第十六頁內，刊登
    補正道歉啟事，有該雜誌一本附卷可參，因認所宣告之刑以暫不執行為適當，均
    併諭知緩刑二年，以勵自新。其認事用法，並無不合，量刑及緩刑之宣告亦稱妥
    適。被告等上訴意旨否認犯罪，為無理由，應予駁回其上訴。
四、公訴意旨另以：被告等於上開「保育特刊」中，亦使用告訴人甲○○所著「白羽
    」野鳥天地攝影集作品，而侵害甲○○之著作財產權等語。按告訴乃論之罪，已
    逾告訴期間者，應諭知不受理之判決。又告訴乃論之罪，其告訴應自得為告訴之
    人知悉犯人之時起，於六個月內為之，刑事訴訟法第三百零三條第三款、第二百
    三十七條第一項分別定有明文。本件獅子會丙○○○○年會係於九十年四月八日
    在台南市市立文化中心之會場舉行，當天告訴人甲○○亦應邀於該年會會場擺攤
    展覽其黑面琵鷺攝影作品，且甲○○當場即已發現該「保育特刊」中有採用其攝
    影作品，此為告訴人甲○○於原審審理中所自認（詳原審九十一年四月二十四日
    審判筆錄），是其於九十年四月八日時已知悉獅子會丙○○○○及主事者侵害其
    著作權，卻於九十年十一月二十日始會同其餘二位告訴人共同具狀向臺灣台南地
    方法院檢察署提出告訴，則告訴人甲○○之告訴顯已逾六個月之告訴期間，依前
    揭說明，該部分告訴本應為不受理之判決，惟被告等係以一重製行為同時侵害三
    位告訴人之著作權，渠等侵害告訴人甲○○部分既與前開論罪科刑部分有想像競
    合犯之裁判上一罪關係，故告訴人甲○○已逾告訴期間之告訴部分，爰不另為不
    受理之諭知，併此敘明。
五、被告經合法傳喚，無正當理由不到庭，爰不待其陳述逕行判決。
據上論結，應依刑事訴訟法第三百六十八條、第三百七十一條，判決如主文。
本案經檢察官劉欽銘到庭執行職務。
中    華    民    國      九十一      年      八      月      六        日
                                  臺灣高等法院臺南分院刑事第三庭
                                      審判長法官  黃    崑    宗
                                            法官  林勝    木
                                            法官  葉    居    正
右正本證明與原本無異。
不得上訴。
                                      法院書記官  陳    嘉    琍
中    華    民    國      九十一      年      八      月     十二       日
附錄法條：
著作權法第九十一條第一項：
擅自以重製之方法侵害他人之著作財產權者，處六月以上三年以下有期徒刑，得併科
新台幣二十萬元以下罰金。
附表：
「保育特刊」擅自使用之相片對照表
┌─┬────┬───┬──────────────────┬─────┐
│編│        │      │ 發      表      之      刊      物 │          │
│  │保育特刊│  著  ├────┬────┬─────┬──┤          │
│  │        │  作  │曾文溪口│曾文溪口│甲○○「白│ 頁 │備      註│
│  │頁    次│  人  │鳥類資源│生物世界│羽」野鳥天│    │          │
│號│        │      │        │探索    │地攝影集  │ 次 │          │
├─┼────┼───┼────┼────┼─────┼──┼─────┤
│１│   ２   │丁○○│   ˇ   │        │  │ ９ │          │
├─┼────┼───┼────┼────┼─────┼──┼─────┤
│２│   ３   │庚○○│        │   ˇ   │          │  │          │
├─┼────┼───┼────┼────┼─────┼──┼─────┤
│３│   ６   │丁○○│   ˇ   │        │          │ １０ │          │
├─┼────┼───┼────┼────┼─────┼──┼─────┤
│４│      │庚○○│        │   ˇ   │          │  │          │
└─┴────┴───┴────┴────┴─────┴──┴─────┘
┌─┬────┬───┬────┬────┬─────┬──┬─────┐
│５│      │庚○○│        │   ˇ   │          │  │編號與│
│  │        │      │        │        │          │    │均係剪接自│
│  │        │      │        │        │          │    │第頁之相│
│  │  │      │        │        │          │    │片        │
├─┼────┼───┼────┼────┼─────┼──┼─────┤
│６│      │庚○○│        │   ˇ   │          │  │編號與│
│  │        │      │        │        │          │    │均係剪接自│
│  │        │      │        │        │          │    │第頁之相│
│  │        │      │        │        │          │    │片        │
├─┼────┼───┼────┼────┼─────┼──┼─────┤
│７│      │丁○○│   ˇ   │        │          │  │          │
├─┼────┼───┼────┼────┼─────┼──┼─────┤
│８│(上面)│丁○○│   ˇ   │        │          │  │第頁左下│
│  │        │      │        │        │          │    │角        │
├─┼────┼───┼────┼────┼─────┼──┼─────┤
│９│      │丁○○│   ˇ   │        │          │  │          │
└─┴────┴───┴────┴────┴─────┴──┴─────┘
┌─┬────┬───┬────┬────┬─────┬──┬─────┐
│１０│      │庚○○│        │   ˇ   │          │封面│係剪接該封│
│  │        │      │        │        │          │    │面左側部分│
├─┼────┼───┼────┼────┼─────┼──┼─────┤
││      │庚○○│        │   ˇ   │          │  │          │
├─┼────┼───┼────┼────┼─────┼──┼─────┤
││      │庚○○│        │   ˇ   │          │ ５ │          │
├─┼────┼───┼────┼────┼─────┼──┼─────┤
││      │丁○○│   ˇ   │        │          │  │第頁右上│
│  │        │      │        │        │          │    │角        │
├─┼────┼───┼────┼────┼─────┼──┼─────┤
││      │丁○○│   ˇ   │        │          │  │第頁右下│
│  │      │      │        │        │          │    │角        │
├─┼────┼───┼────┼────┼─────┼──┼─────┤
││      │丁○○│   ˇ   │        │          │  │          │
└─┴────┴───┴────┴────┴─────┴──┴─────┘
